臺灣臺北地方法院民事判決　　　　　　95年度家簡上字第1 號
上　訴　人　　庚○○
被　上訴人　　己○○住臺北縣板橋市○○路109巷2弄9號3樓
　　　　　　　戊○○
上　一　人
訴訟代理人　　乙○○
共　　　同
訴訟代理人　　丁○○
上　一　人
複　代理人　　丙○○
被　上訴人　　辛○○
追加被上訴人
兼法定代理人　甲○○
上列當事人間請求分割遺產事件，上訴人對於中華民國95年1月
24日本院94年度家簡字第7號第一審判決提起上訴，並為訴之追
加，本院於96年12月17日言詞辯論終結，判決如下：
　  主  文
上訴駁回。
第二審訴訟費用由上訴人負擔。
    事實及理由
一、上訴人起訴主張：
（一）被繼承人壬○○○於92年6 月20日死亡，其配偶蕭佳城於
      91年3 月23日死亡，長子蕭和宗、上訴人及被上訴人己○○、戊○○俱為被繼承人壬○○○之子女，惟蕭和宗於本
      件繼承開始前死亡，被上訴人辛○○為訴外人蕭和宗之婚
      生子女；則上訴人及被上訴人己○○、戊○○、辛○○係
      訴外人壬○○○之全部法定繼承人。
（二）被繼承人壬○○○遺產除郵局存款782,748 元外，尚應包
      括支票5 張合計1,545,996 元。蓋被上訴人己○○於91
      年3 月27日將被繼承人壬○○○生前所開立交託保管之票
      號J0000000號支票（下稱系爭支票A） 加以提示兌現，金
      額100,000 元轉存入被上訴人己○○所有臺灣北區郵政管
      理局帳號000000000000號帳戶內；訴外人即被上訴人戊○○之妻乙○○分別於90年11月20日、91年3 月18日、91年
      4 月8 日、91年5 月8 日將被繼承人壬○○○生前所開立
      交託保管之票號J0000000號、J0000000號、J0000000號、
      J0000000號支票（下合稱系爭支票B） 加以提示兌現，金
      額各200,000 元、500,000 元、368,089 元、377,907 元
      ，轉存入訴外人乙○○所有臺灣北區郵政管理局帳號
      000000 00000000 號帳戶內，有侵害上訴人繼承權之情事
      至明。
（三）兩造間因上開遺產爭議事，上訴人曾提起刑事侵占告訴，
      經檢察官偵查，被上訴人戊○○於刑案調解及偵查程序中
      ，就系爭支票B ，或係辯稱未曾收受，或係與訴外人乙○○共同辯稱代為保管以應被繼承人壬○○○指示供作費用
      支出，惟於本件訴訟中翻異前詞改稱係基於受訴外人壬○○○生前贈與之原因而收受，自應由被上訴人戊○○舉證
      證明與被繼承人壬○○○間有贈與契約存在；至被上訴人
　　　己○○於本件言詞辯論期日，就系爭支票A ，辯稱係基於
　　　受訴外人蕭楊玉生前返還借款之原因而收受，惟於本件訴
　　　訟中亦翻異前詞改稱係基於受被繼承人壬○○○生前贈與
  　　之原因而收受，自應由被上訴人己○○舉證證明與與被繼
    　承人壬○○○間有消費借貸契約存在。
（四）準此，被上訴人己○○、戊○○將系爭支票A 及系爭支票
      B 提示兌現所獲金額各100,000 元、1,445,996 元，共計
      1,54 5,996元（下稱系爭財產），據為己有，詎辯稱係本
      於與被繼承人壬○○○生前借貸及贈與之法律關係而收受
      ，皆未舉證以實其說，尚非可採，是被上訴人己○○、戊○○應歸還系爭財產，列入遺產分配。爰依繼承及遺產分
      割之法則，請求准將被繼承壬○○○之遺產即支票金額
      1,545,996 元及郵局存款782,748 元予以分割。
二、原審就郵局存款782,748 元准予依應繼分比例分割，其餘部
    分駁回，上訴人不服提起上訴，其上訴聲明為：支票金額
    1,545,996 元應予分割。
三、被上訴人部分：
（一）被上訴人己○○、戊○○則以：
    1.被繼承人壬○○○生前分別於91年3 月25日及90年11月12
      日、91年3 月12日、91年3 月25日、91年5 月3 日開立系
      爭支票A 及系爭支票B ，各別給付被上訴人己○○、戊○○加以提示兌現，簽發期間自90年11月間起至91年5 月間
      止歷7 個月期間，上開最後發票日期距被繼承人壬○○○
      於92年6 月20日死亡時尚有近14個月之遙，顯可認定前述
      開票給付行為係被繼承人壬○○○生前就系爭財產所為處
      分，則系爭財產業已非屬被繼承人壬○○○遺產範圍，上
      訴人自無重行主張就系爭財產仍有應繼分並請求被上訴人
      協同分割餘地。
    2.準此，上訴人主張系爭財產為被繼承人壬○○○信託被上
      訴人己○○、戊○○之遺產，應負舉證責任，惟自始未能
      舉證以實其說，尚非可採。系爭財產經被繼承人壬○○○
      生前處分行為而移轉與被上訴人己○○、戊○○所有，於
      訴外人壬○○○死亡時，系爭財產既非被繼承人壬○○○
      所有，非屬被繼承人壬○○○遺產即明，是上訴人不得就
      此求予分割等語，資為抗辯。並聲明：上訴駁回。
（二）被上訴人辛○○同意上訴人主張。
四、兩造整理爭點如下：
（一）兩造不爭執之事實：
    1.被繼承人壬○○○於92年6 月20日死亡，訴外人蕭和宗、
      上訴人及被上訴人己○○、戊○○俱為被繼承人壬○○○
      之子女，惟訴外人蕭和宗於本件繼承開始前死亡，被上訴
      人辛○○為訴外人蕭和宗之婚生子女；則上訴人及被上訴
      人己○○、戊○○、辛○○係被繼承人壬○○○之全部法
      定繼承人，每人應繼分為遺產1/4 等節，業據上訴人提出
      戶籍謄本等件為證，且被上訴人不爭執，堪信為真實。
　  2.被繼承人壬○○○生前分別於91年3 月25日及90年11月12
　    日、91年3 月12日、91年3 月25日、91年5 月3 日開立系
      爭支票A 及系爭支票B ，各別交付被上訴人己○○、戊○○；被上訴人己○○於91年3 月27日將系爭支票A 加以提
      示兌現，金額100,000 元轉存入被上訴人己○○所有臺灣
      北區郵政管理局帳號000000000000號帳戶內；訴外人乙○○分別於90 年11 月20日、91年3 月18日、91年4 月8 日
      、91年5 月8 日將系爭支票B 提示兌現，金額各200,000
      元、500,000 元、368 ,089 元 、377,907 元，轉存入訴
      外人乙○○所有臺灣北區郵政管理局帳號00000000000000
      號帳戶內等節，業據上訴人提出系爭支票A 及系爭支票B
      影本等件為證，且被上訴人不爭執，堪信為真實。
　  3.因上開遺產爭議事，上訴人及甲○○即被上訴人辛○○之
  　  法定代理人曾對訴外人乙○○及被上訴人己○○、戊○○
      提起刑事侵占告訴，嗣臺灣臺北地方法院檢察署檢察官於
      93年度調偵字第632 號不起訴處分書記載略以「此究係生
      前贈與或屬信託管理財產乙節，質之告訴人等（即本件上
      訴人及追加被上訴人）亦均稱無法提供人證、物證以供本
      署調查，告訴人等逕將上開款項列屬被繼承人壬○○○之
      遺產權利範圍，尚乏充分依據」意旨，經偵查後認應不起
      訴處分；甲○○向臺灣高等法院檢察署提起再議，業經臺
      灣高等法院檢察署於94年7 月19日以94年度上聲議字第
      1733號處分書認再議為無理由而駁回，是上開案件因而確
      定等節，業據被上訴人己○○、戊○○提出上開處分書影
      本等件為證，且上訴人不爭執，堪信為真實。
（二）兩造協議簡化爭點：
      上訴人主張系爭財產為被繼承人壬○○○所有，僅係於生
      前將系爭支票A 及系爭支票B 分別交託被上訴人己○○、
      戊○○保管，孰料被上訴人己○○、戊○○竟擅侵吞入己
      而將提示兌現之金額據為己有等語；惟為被上訴人己○○
      、戊○○所否認，並以前述情詞置辯。故本院所應審究者
      為：被繼承人壬○○○生前將系爭支票A 及系爭支票B 分
      別交付被上訴人己○○、戊○○是否出於信託保管之事實
      ？
五、本院之判斷暨得心證之理由：
（一）按民事訴訟如係由原告主張權利者，應先由原告負舉證之
      責，若原告先不能舉證，以證實自己主張之事實為真實，
      則被告就其抗辯事實即令不能，或其舉證尚有疵累，亦應
      駁回原告之請求，最高法院17年度上字第917 號判例要旨
      可資參照。次按稱信託者，指委託人將財產權移轉或為其
      他處分，使受託人依信託本旨，為受益人之利益或為特定
      之目的，管理或處分信託財產關係而言，故當事人之一造
      如否認他造關於信託關係存在之主張，該他造自應就其確
      為信託財產所有人及兩造間確曾信託關係存在之利己事實
      舉證證明之。是信託係契約行為，上訴人主張信託關係存
      在，應就信託契約確已成立之事實，負舉證責任，若其先
      不能舉證，則被上訴人己○○、戊○○就其抗辯事實即令
      不能舉證，或其所舉證據尚有疵累，亦應駁回上訴人之請
      求。上訴人主張被繼承人壬○○○將其所有系爭支票A 及
      系爭支票B 分別交付被上訴人己○○、戊○○，係基於信
      託關係等情，為被上訴人己○○、戊○○所否認，則上訴
      人自應就「被繼承人壬○○○將財產權移轉或為其他處分
      ，使被上訴人己○○、戊○○依信託本旨，為受益人之利
      益或為特定之目的，管理或處分信託財產關係之信託契約
      確已成立」此有利於己之事實，負舉證責任。
（二）經查：
    1.被繼承人壬○○○於生前將其所有系爭支票A 及系爭支票
      B 分別交付被上訴人己○○、戊○○之財產權移轉行為，
      所本之法律關係或有多端，不囿於信託關係，況被上訴人
      己○○、戊○○抗辯或稱本於消費借貸契約，或稱本於生
      前贈與契約，上訴人尚不得單以被繼承人壬○○○交付系
      爭支票A 及系爭支票B 之財產權移轉行為，為被繼承人壬○○○與被上訴人己○○、戊○○間有信託關係之證據。
      至上訴人所提之錄音光碟，核其內容要旨僅係系爭支票由
      被繼承人壬○○○所交付，究其原由是否為保管之意，雙
      方爭執不下，是難據此逕認被繼承人與被上訴人己○○、
      戊○○間有信託關係。此外，上訴人復未能舉其他證據證
      明之，縱認被上訴人己○○、戊○○就抗辯事實不能舉證
      ，或所舉證據有其瑕疵，揆諸前揭說明，亦難為上訴人有
      利之認定。
    2.上訴人復主張被上訴人戊○○於刑案調解及偵查程序中，
      就系爭支票B ，或係辯稱未曾收受，或係與訴外人乙○○
      共同辯稱代為保管以應被繼承人壬○○○指示供作費用支
      出；另被上訴人己○○辯稱就系爭支票A 係基於受訴外人
      蕭楊玉生前返還借款之原因而收受，復翻異前詞改稱係基
      於受被繼承人壬○○○生前贈與之原因而收受，故被上訴
      人己○○、戊○○所為抗辯不實等語。衡諸被上訴人己○○於本院95年9 月21日準備程序期日與被繼承人壬○○○
      間有消費借貸契約存在之陳述，係因法官訊問被上訴人己○○對抗辯贈與之意見時稱：「上訴人問我有沒有拿到支
      票或錢時，我覺得這筆錢是要還我的，不是要給我的，所
      以我才沒有說有支票的事」等語，參以被上訴人戊○○於
      同一期日陳稱：「母親有事就找我幫忙，為了感激我所以
      給我3 張支票」等語，可知被上訴人己○○、戊○○於收
      受系爭支票A 及系爭支票B 時，因父母子女間錢財交流墊
      用之模糊地帶，本身亦無法清楚劃分與被繼承人壬○○○
      間係本於消費借貸或生前贈與之法律關係，是上訴人執之
      謂被上訴人己○○、戊○○陳述不一，甚而已就上訴人之
      主張自認等語，要無可採。兼考之前揭訊問時間係在93年
      4 月1 日後，距被繼承人壬○○○開立系爭支票A 及系爭
      支票B之 時間，相隔約2 年之久，難期苛責被上訴人己○○、戊○○記憶清晰無誤，自不得以被上訴人己○○、戊○○所述當時與被繼承人壬○○○間錢財交流墊用之模糊
      觀感，遽否定消費借貸或生前贈與契約之陳述。另被繼承
      人壬○○○是否憂慮存款不足，與有無信託契約之事實無
      涉，上訴人以被繼承人壬○○○是否憂慮存款不足一事主
      張訴外人壬○○○無與被上訴人己○○、戊○○間成立信
      託契約以外法律關係之可能，尚嫌率斷，亦不足採。
六、縱上所述，被繼承人壬○○○生前即將系爭支票A 及系爭支
    票B 交付被上訴人己○○、戊○○，而上訴人不能證明訴外
    人壬○○○與被上訴人己○○、戊○○間就系爭財產有信託
    關係存在，業如前述。從而，上訴人主張依繼承及遺產分割
    之法則，請求准將系爭財產列入被繼承人壬○○○遺產予以
    分割，為無理由，應予駁回。
七、本件事證業臻明確，兩造其餘主張、陳述及所提證據，核與
    判決結果不生影響，爰不另論述，附此敘明。
八、訴訟費用負擔之依據：民事訴訟法第436條之1第3項、第463
    條、第449 條第1 項、第78條。
中　　華　　民　　國　　96　　年　　12　　月　　31　　日
                  家事法庭審判長法  官  陳世宗
                                法　官  李慈惠
            　　　　　　　　　　法　官  李莉苓
以上正本係照原本作成。
本件當事人須以本判決適用法律顯有錯誤為上訴理由時，始得於
本判決送達後20日內向本院提出上訴狀（均按他造當事人之人數
附繕本），並經本院許可後方得上訴最高法院。
中　　華　　民　　國　　96　　年　　12  　月　　31　　日
                    　　　　　　書記官　廖素芳
